【裁判字號】    98,訴,388
【裁判日期】    980723
【裁判案由】    全民健康保險
【裁判全文】
臺北高等行政法院判決
                                     98年度訴字第00388號
                              .
原      告  甲○○
被      告  中央健康保險局
代  表  人  乙○○代理總經理.
訴訟代理人  丙○○
上列當事人間全民健康保險事件，本院判決如下：
    主  文
原告之訴駁回。
訴訟費用由原告負擔。
    事實及理由
一、本件被告之代表人於訴訟進行中由朱澤民變更為乙○○，茲
    由被告現任代表人依法具狀向本院聲明承受訴訟，經核尚無
    不合，應予准許。
二、事實概要：本件原告於民國（下同）94年2 月經診斷罹患肺
    癌，至行政院國軍退除役官兵輔導委員會臺北榮民總醫院（
    下稱臺北榮民總醫院）就診，嗣該院就原告使用Iressa（艾
    瑞莎）藥品向被告所屬台北分局申報事前審查，請求同意於
    95年1 月至97年5 月間以Iressa藥品進行治療，惟原告於97
    年5 月發生腫瘤腦部轉移，故於97年7 月開始自費使用Tarc
    eva （得舒緩）藥品治療，97年8 月腦部磁振造影顯示腦轉
    移進步，經臺北榮民總醫院醫師評估病情得以控制，病狀亦
    大幅進步，符合Tarceva 之給付條件，該院即分別於97年8
    月13日及97年10月29日、97年11 月24 日就使用Tarceva 藥
    品向被告所屬台北分局申報事前審查，經該分局以原告已使
    用過Iressa治療失敗，依96年8 月1 日修訂之全民健康保險
    藥品給付規定，即不得替換使用Tarceva 為由，分別以97年
    8 月19日（受理編號第000000000000號）及97年10月30日（
    受理編號第000000000000號）、97年11月27日（受理編號第
    000000000000號）全民健康保險高科技診療項目（特殊診療
    項目、藥品及特材）事前審查核定函示不予同意。臺北榮民
    總醫院提出申復，經該分局維持原核定後，申請審議，經全
    民健康保險爭議審議委員會以97年12月31日健爭審字第0972
    005291號審定書（下稱爭議審定）駁回，原告不服，除以利
    害關係人之地位對前揭爭議審定另行提起訴願外，並提起本
    件行政訴訟。
三、本件原告起訴主張伊因罹患肺癌，不能開刀只能化療，經第
    一線及第二線藥物治療後，申請到第三線標靶藥物「艾瑞莎
    」服用治療，惟癌細胞移轉為腦瘤，不能再使用Iressa，改
    為自費使用「得舒緩」治療，本來不能起來，服用幾個月後
    已可行動自如。被告內規規定使用Iressa後即不能再使用得
    舒緩云云，惟此僅為被告內部規定並無法令明文，又依被告
    及行政院衛生署答覆原告有關依文獻記載，使用Iressa治療
    失敗後，尚無再使用得舒緩治療有效之證明，因二者藥性相
    同，故使用Iressa治療失敗後再服用得舒緩，亦同樣無效云
    云，惟Iressa適用於女性，得舒緩適用於男性，藥性較強並
    可治療腦瘤，原告服用得舒緩已1 年多，即為治療有效之證
    明，惟因標靶藥物價格昂貴，原告自費服用得舒緩已1 年多
    ，實在無法再負擔，原告係因化療無效才服用標靶藥物，惟
    標靶藥物只能控制一段時間，原告因罹癌生命時間已不長久
    ，希望能沒有負擔的過完一生，況被告係為保障全民健康之
    保險而設立，既然得舒緩對原告病情有效，被告應予給付該
    藥物之費用，若被告否准給付，即失去開辦全民健康保險之
    功能，請被告顧及原告生存權，給付原告系爭得舒緩藥品。
    另被告提出「差額負擔」方案納入二代健保修法後送立法院
    審議，實為遙遙無期，為此提起本件行政訴訟，聲明求為判
    決被告應自98年7 月9 日起至103 年7 月8 日止，按日給付
    Erlotinib (Tarceva) 150mg FC Tablets（得舒緩）藥品1
    顆予原告。
四、被告則以下列等語置辯，並聲明求為判決駁回原告之訴：
（一）臺北榮民總醫院於94年11月18日（被告所屬台北分局受理
      日）至97年4 月2 日共計11次為原告向被告所屬台北分局
      申請Iressa藥品事前審查，均經核定同意在案，該醫院復
      於97年8 月13日、97年10月29日向該分局申請使用Tarcev
      a 藥品未准，另於97年11月24日提出申復，經該分局分別
      以97年8 月19日受理編號第000000000000號、97年10月30
      日受理編號第000000000000號及97年11月27日受理編號第
      000000000000號全民健康保險高科技診療項目（特殊診療
      項目、藥品及特材）事前審查核定函核定不予同意，核定
      意見略以：「1.使用Iressa失敗之病患，不得使用。2.依
      本保險96年8 月1 日修訂之藥品給付規定：若使用Iressa
      失敗或無法忍受其副作用，不得替換使用Tarceva 。」原
      告不服前開核定，向費鴻泰立法委員陳情，經費委員於97
      年11月11日召開協調會協商討論略以：建請原告主治醫師
      於60天內檢附病患自費使用Tarceva 之有效證明、不用Ir
      essa而改用Tarceva 之理由、詳細治療流程及計畫等資料
      ，向全民健康保險爭議審議委員會申請審議，嗣經該會以
      97年12月31日健爭審字第0972005921號審定書駁回審議申
      請，理由略以：「一、相關規定部分：全民健康保險藥品
      給付規定：9.24.Gefitinib（如Iressa）之規定5 ，若使
      用本藥品治療失敗或無法忍受其副作用，不得替換使用er
      lotinib （如Tarceva ）及9.29.Erlotinib（如Tarceva
      ）之規定5 ，若使用本藥品治療失敗或無法忍受其副作用
      ，不得替換使用gefitinib （如Iressa）。二、病歷記載
      、病情部分：申請書所載診斷為『肺癌』，依申請書自載
      『…初以Taxotere＋docetaxel ，後改用gemcitabine ＋
      navelbine ，95年1 月至97年5 月間使用Iressa治療，97
      年5 月發生腦部轉移…』。依卷附資料，病人使用Iressa
      後發生腫瘤腦部轉移，本次申請使用Tarceva 不符前揭健
      保給付規定。三、綜上，無法顯示目前需以健保給付本項
      藥品之正當理由，申請審議駁回。」。
（二）另全民健康保險爭議審議委員會97年12月份委員會會議紀
      錄之附帶建議事項之辦理情形略以：「建議事項：…本次
      審議…臺北榮民總醫院申請保險對象甲○○使用血液腫瘤
      科Tarceva 用藥之事前審查爭議案件。依卷附資料，病人
      診斷為肺癌，經以…化療失敗，於95年1 月至97年5 月間
      經健保局同意使用Iressa治療，惟97年5 月20日的CT檢查
      顯示腫瘤腦部轉移，本次申請使用Tarceva 限於與全民健
      康保險給付規定不符，爰予駁回。惟考量此類病人無法再
      以健保給付使用前揭藥物治療，將影響其經濟負擔或治療
      時機，建請健保局考量以實證醫學、病人經濟負擔及用藥
      權益等為觀點，研議本項藥品給付規定之合宜性或研議類
      此癌症病人治療差額負擔之可行性。」被告之辦理情形則
      為：「一、查同為治療肺癌之標靶藥物gefitinib （Ires
      sa）及erlotinib （Tarceva ）二項藥品，係經醫、藥專
      家審議認為該二項藥品同為表皮生長因子受體（EGFR）之
      抑制劑，作用機轉相同，且尚無文獻具使用Iressa（或Ta
      rceva ）失效後，再使用Tarceva （或Iressa）有效之證
      明。亦無文獻資料指出使用二者之一後，因副作用因素得
      換用之證明，爰於96年11月11日公告修正該給付規定。二
      、另為避免在全民健康保險醫療資源有限之情況下，保險
      人無法適時收載新科技、高價藥品及特材，並消除被保險
      人選用尚未納入給付之品項時，仍須全額負擔之不合理現
      象，故行政院衛生署已擬訂『差額負擔』條文，納入二代
      健保之修法送立法院審議。」等語。
五、按「為增進全體國民健康，辦理全民健康保險（以下簡稱本
    保險），以提供醫療保健服務，特制定本法；本法未規定者
    ，適用其他有關法律。」、「本保險於保險對象在保險有效
    期間，發生疾病、傷害、生育事故時，依本法規定給與保險
    給付。」、「（第1 項）保險對象發生疾病、傷害或生育事
    故時，由保險醫事服務機構依本保險醫療辦法，給予門診或
    住院診療服務；醫師並得交付處方箋予保險對象至藥局調劑
    。（第2 項）前項醫療辦法，由主管機關擬訂，報請行政院
    核定後發布之。（第3 項）第一項藥品之交付，依藥事法第
    一百零二條之規定辦理。」、「下列項目之費用不在本保險
    給付範圍：…一二、其他經主管機關公告不給付之診療服務
    及藥品。」、「保險對象有下列情形之一者，不予保險給付
    ：…三、經保險人事前審查，非屬醫療必需之診療服務及藥
    品。…」、「保險對象至保險醫事服務機構就醫時，應遵行
    下列事項：…三不得任意要求檢查（驗）、處方用藥或住院
    。」分別為全民健康保險法第1 條、第2 條、第31條、第39
    條、第41條、全民健康保險醫療辦法第20條第3 款所明定。
    又中央健康保險局公告之「全民健康保險藥品給付規定」第
    9 章抗癌瘤藥物（Antineoplastic drugs）9.24. 、9.29.
    揭明：「9.24.Gefitinib（如Iressa）…附表九之一…5.若
    使用本藥品治療失敗或無法忍受其副作用，不得替換使用er
    lotinib （如Tarceva ）…」、「9.29.Erlotinib（如Tarc
    eva ）…附表九之二…5.若使用本藥品治療失敗或無法忍受
    其副作用，不得替換使用gefitinib （如Iressa）。」，行
    政院衛生署於88年3 月30日則以衛署健保字第88010730號公
    告「全民健康保險藥價基準」第二章全民健康保險藥品支付
    品項收載原則貳、不予支付之藥品規定：「…三、經保險人
    認定，非屬醫療必需或缺乏經濟效益者。四、不符藥品許可
    證所載適應症及保險人訂定之『全民健康保險藥品給付規定
    』者。惟特殊病例得以個案向保險人申請事前審查，並經核
    准後支付。」等語，而該署公告之「全民健康保險藥價基準
    」係依據全民健康保險法第51條第1 項規定，由被告（保險
    人）及保險醫事服務機構共同擬訂，報請主管機關行政院衛
    生署核定，該藥價基準既係依據全民健康保險法授權訂定之
    法規命令，未逾越法律授權之範圍與立法精神，行政機關辦
    理相關業務自得援用。
六、經查，本件原告前於94年2 月間經診斷患有肺癌，初以Taxo
    tere加docetaxel 治療，後改用gemcitabine 加navelbine
    治療以及以Iressa治療，嗣治療失敗於97年5 月發生腦轉移
    ，臺北榮民總醫院前就原告使用Tarceva 藥品一事申報事前
    審查，經被告查核後認其非屬醫療必需之藥品，不予同意等
    情，則有臺北榮民總醫院使用Tarceva 藥品之98年8 月13日
    全民健康保險使用抗癌藥品申請、97年10月29日、97年11月
    24日事前審查申請書、被告97年8 月19日、97年10月30日、
    97年11月27日事前審查核定函附答辯卷第1-6 頁可參，且為
    兩造所不爭執，洵堪認定。從而，原告所患前此既經使用Ir
    essa藥品治療失敗，依前揭「全民健康保險藥品給付規定」
    第9 章抗癌瘤藥物（Antineoplastic drugs）9.24. 、9.29
    . 規定即不得替換使用抗癌瘤藥物Erlotinib （Tarceva ）
    ，另臺北榮民總醫院為原告使用Tarceva 藥品一事，申報事
    前審查，亦經被告審查後認非屬醫療必需之藥品，則本件原
    告縱有使用抗癌瘤藥物Tarceva 藥品之事，此部分藥品及費
    用揆諸前揭規定顯不在本保險給付範圍，被告依法無為保險
    給付之義務，是原告提起本件訴訟請求判決如聲明所示，難
    認為有理由，應予駁回。
七、至於原告雖一再主張伊使用Tarceva 藥品確具療效，況全民
    健康保險係為保障全民健康而設立，既然Tarceva 對原告病
    情有效，被告即應給付云云；惟查，全民健康保險法第31條
    賦予保險醫事服務機構應盡提供醫療服務之責任，係以基本
    的醫療照顧為前提，其目的無非係考量資源分配之效益及公
    平性。茲就全民健康保險之社會保險性質而言，社會保險與
    社會扶助、社會救濟雖同係基於社會連帶與所得重分配而創
    設之社福制度，惟二者制度之設計及性質迥然不同。蓋社會
    扶助、社會救濟所為之給付，僅係國家基於財力及社會需要
    而單方面施惠，故無需考慮對價平衡之問題；而全民健康保
    險則係由中央健康保險局為保險人於收受保險費後，對於被
    保險人及其眷屬所為對等之給付，其給付範圍與保險費間應
    維持一定程度之對價平衡。是以，全民健康保險基於社會目
    的，具有保險技術性、醫療服務性及社會救助性三種特性。
    在技術性方面，則強調保險給付與保險費繳納之對價關係；
    在醫療服務性方面，則著重於在有限保險財源下，對被保險
    人提供其生活上或醫療上之基本需要，以消除阻礙健康之各
    種危險，預防健康之安全，並非滿足其需求；至社會扶助性
    方面，則係在於強制實施所得再分配或社會資源再分配，以
    救助不幸罹患傷病者，達成社會政策之目的，以滿足社會需
    要。因此，全民健康保險所保障之對象雖係全民基本之醫療
    照顧，但囿於財源之有限性與社會資源之分配正義，全民健
    康保險對醫療保險給付之內容作適當之限制，應屬合理且有
    其必要。準此，被保險人或其眷屬若使用之藥品係逾越現行
    全民健康保險醫療保險給付之內容，於相關法規命令變更或
    經被告事前審查同意前（關於原告就被告不可歸責事由屬台
    北分局97年11月27日事前審查核定函之爭議審定救濟部分，
    本院已依其聲請移請行政院衛生署辦理），自應由被保險人
    或其眷屬自行負擔該筆醫藥費用，殊不能僅以治療後有效，
    即要求由被告予以全部之給付，以符合全民健康保險之立法
    意旨，併此敘明。
八、本件事證已臻明確，兩造其餘攻擊、防禦方法，經核與判決
    之結果不生影響，無庸逐一論述，併予敘明。
九、據上論結，本件原告之訴為無理由，爰依行政訴訟法第98條
    第1 項前段，判決如主文。
中    華    民    國    98    年     7    月    23    日
                臺北高等行政法院第五庭
                                審判長法  官  王碧芳
                                      法  官  程怡怡
                                      法  官  周玫芳
上為正本係照原本作成。
如不服本判決，應於送達後20日內，向本院提出上訴狀並表明上
訴理由，如於本判決宣示後送達前提起上訴者，應於判決送達後
20日內補提上訴理由書（須按他造人數附繕本）。
中    華    民    國    98    年     7    月    23    日
                                      書記官  何閣梅


司法院資訊處製作；財團法人民間司法改革基金會備份。
